【裁判字號】    91,重上,293
【裁判日期】    920806
【裁判案由】    給付工程款
【裁判全文】
臺灣高等法院民事判決  九十一年度重上字第二九三號
    上  訴  人  擎邦國際科技工程股份有限公司
    法定代理人  洪振攀
    訴訟代理人  周燦雄律師
    複  代理人  周國榮律師
    被  上訴人  偉倡營造有限公司
    法定代理人  吳志賢
    訴訟代理人  許桂挺律師
右當事人間給付工程款事件，上訴人對於中華民國九十一年五月九日臺灣臺北地方法
院八十九年度續字第九號第一審判決提起上訴，本院判決如左：
    主      文
原判決關於命上訴人給付超過新台幣壹拾參萬壹仟柒佰拾參元本息部分，及該部分假
執行之宣告，暨訴訟費用之裁判(除確定部分外)均廢棄。
右開廢棄部分，被上訴人在第一審之訴及假執行之聲請均駁回。
其餘上訴駁回。
第一審（除確定部分外）及第二審訴訟費用由上訴人負擔百分之四十三，餘由被上訴
人負擔。
    事      實
甲、上訴人方面：
壹、聲明：
一、原判決不利上訴人部分廢棄。
二、右廢棄部分中關於命上訴人給付部分，被上訴人在第一審之訴及假執行之聲請均
    駁回。
三、被上訴人應再給付上訴人新台幣（下同）四百六十六萬九千零二元及自民國（下
    同）九十年一月九日起至清償日止按年息百分之五計算之利息。
四、第一、二審訴訟費用除確定部分外，均由被上訴人負擔。
五、就上訴人勝訴部分，請准供擔保宣告假執行。
貳、陳述：除與原判決記載相同者外，補稱：
一、系爭工程係「連工帶料統包工程」，必待業主驗收合格始能算數，此乃系爭工程
    合約之基本精神。而工程合約固約定：「工程完工後，甲方（即上訴人）應於一
    個月內負責驗收」，但此乃為防上訴人之故意拖延而設，並不保證驗收之合格，
    該約定應解為：甲方應於工程完工後之一個月內進行驗收程序，如甲方於上開期
    間已進行驗收，即已符合約定。而驗收分「初驗」及「複驗」，縱令整個驗收程
    序超過一個月之時間，亦難認與上開約定不合。況依被證二所示，上訴人既於
    88.9.28即已進行現場勘驗，並於88.10.8即詳列系爭工程之缺失項目，限期要求
    被上訴人改善，則應認上訴人於88.10.1 前已進行驗收程序，並無故意拖延驗收
    之情事，原審認上訴人係以怠於驗收之不正當行為，阻止被上訴人承攬報酬請求
    權之發生，尚與事實不符；且不論驗收是否合格，率認其清償期已屆至，亦有未
    合！
二、系爭工程以經業主民興實業股份有限公司（下稱民興公司）之驗收為必要，故在
    業主驗收合格之前 (即89.2.29之前)，均無定作物受領之問題。即令依被上訴人
    主張以工程完工後一個月內之期限為準，上訴人只要在88.10.1 以前進行驗收程
    序，亦無遲延之可言，遑論受領遲延！故原審認上訴人未於約定期限內驗收，被
    上訴人就上開震災所造成之損害不必負責之論斷，亦有可議！
三、就系爭工程應由被上訴人負瑕疵擔保責任而造成之損害及其金額之計算，上訴人
    於原審已提出被證二：上訴人致被上訴人存證信函及相關工程缺失要求改善函影
    本、被證三：上訴人轉由其他專業承商改善缺失相關費用明細及其佐證資料影本
    ，被上訴人就上開證據資料並未提出證據抗辯，依法應認為真正，詎原審竟稱上
    訴人未能提供相當之證據，以供參酌，自有未合！而對於被上訴人於原審程序將
    終結時所提出之劉進忠建築師出具之工程預算書，上訴人既予以否認，原審未命
    被上訴人舉證，即逕認其為合理之修補費用，亦有違證據法則！
四、依系爭工程合約之約定，被上訴人如有未履行合約規定或任意停止工作之情事，
    上訴人得終止合約，並請求損害賠償。如因此而造成上訴人須找第三者完成工作
    時，被上訴人須付所收定金一倍之違約金。此為兩造所不爭，亦為原審所是認。
    姑不論被上訴人就九二一震災所造成之損害，亦應負責，即令就此部分不必負責
    ，其既尚有應負責之部分，則就此應負責之部分，依約亦應負修補之責任，就此
    部分，容有爭議，惟被上訴人仍可依其主觀之認定進行修補，乃竟一概置之不理
    ，豈合誠信原則？況其於歷次致上訴人之信函中，就此並未有具體之爭議，於起
    訴後，亦主張系爭工程於八十八年九月一日由上訴人受領時並無任何瑕疵，因九
    二一震災所生毀損之危險應由上訴人負擔，甚至妄稱「此可能是被告自己或他人
    造成」，足見其係持完全否認之態度，詎原審竟為其設論：認兩造對於瑕疵之範
    圍發生爭執，導致被上訴人無法履行修補責任，自與所約定承攬人未履行合約修
    補責任或任意停止工作之情形不相符，遂認上訴人之終止合約不生效果，顯有違
    背法令任作主張事實之嫌！
五、承攬工作之危險負擔，以受領前後定其分配之時點，即受領前由承攬人負擔，受
    領後由定作人負擔（民法第五百零八條第一項參照）。承攬工作如為建物之興建
    ，以驗收合格為工作之受領，並非以建物之完工為工作之受領。系爭工程既於
    89.2.29 始經業主驗收合格，故應以此日為受領之日。本件系爭工程於驗收時所
    發現之瑕疵，固有部分導因於九二一大地震，但其既發生於受領之前，依上開論
    點，自應由被上訴人承擔其危險責任。
六、關於施工標準之爭議，其最大者厥為柏油（A /C）路面部分，此部分與九二一地
    震無關。而此部分之施工標準，依上訴人所提供之圖面（詳上證二）及省住都局
    所訂「摻砂石料或級配粒料基層施工說明書」（詳上證三）之施工規範，其瀝青
    混凝土面層應有7.5公分，級配碎石底層應有20公分（壓實度不少於95%），摻砂
    石料基層應有30公分（壓實度不少於95%），但經業主 (民興公司)委由萬鼎工程
    服務股份有限公司測試結果，除面層外，均不合格（詳上證四），故業主要求刨
    除重做，即此一項，上訴人所支付之修補費用已高達三百四十萬元，由此可證被
    上訴人所稱修補費用僅須一九、二八五元一節，殊屬不可思議！
參、證據：除援用原審提出者外，補提驗收顧問報告、書函、備忘錄、施工不良項目
    表、調查評估建議表、統一發票、圖說、施工說明書節本、測試報告、估價單等
    影本為證。
乙、被上訴人方面：
壹、聲明：
一、上訴駁回。
二、第一、二審訴訟費用由上訴人負擔。
貳、陳述：除與原判決記載相同者外，補稱：
一、上訴人確實故意拖延並拒絕驗收，藉以拒付工程尾款：
(一)、系爭工程確已全部完工，此迭經被上訴人於原審提出使用執照、建物謄本及竣
    工報告書可資為憑。而竣工報告書亦經被上訴人於八十八年八月三十一日提交上
    訴人請其派員驗收，並經上訴人實際負責系爭工程之現場專業主任工程師曾裕仁
    及其工地主任工程師李懷禎簽名確認，並經上開二人於原審證述明確，故被上訴
    人出具前開竣工報告書予上訴人時，系爭工程自屬符合雙方契約所定之給付而為
    完工。
(二)、上訴人應依雙方合約之約定於完工後一個月內，即八十八年十月一日前完成驗
      收。詎上訴人為拒付工程尾款，始終拒絕驗收，經被上訴人於八十八年十一月
      廿六日、十二月三日及十二月十日通知其驗收，亦置若罔聞。是上訴人顯係以
      不正當之行為，阻止其所負工程尾款債務清償期之發生，依最高法院八十七年
      台上字第一二五○號、八十八年台上字第一四五一號判決之意旨，其給付工程
      尾款之清償期，應視為已屆至。
二、上訴人遲延受領本件系爭工程，故就系爭工程因九二一震災所致生之危險，應由
    上訴人負擔：
(一)、被上訴人於八十八年九月一日提出竣工報告書，要求上訴人受領並依合約約定
      於一個月內完成驗收時，即屬給付之提出。然上訴人其後拒絕受領並驗收，則
      上訴人自應自八十八年九月一日起負受領遲延之責。就九二一地震震災所致系
      爭工程之毀損危險，依民法第五百零八條一項後段，其危險自應由上訴人負擔
      ，上訴人就地震所生之毀損，並無請求被上訴人修補之權利。
(二)、定作人是否陷於受領遲延，應以承攬人提出工作物之交付之時點為衡。至於驗
      收，係定作人檢查工作物並發現瑕疵之方法，則驗收自係以工作物之交付予定
      作人受領為前提，否則定作人又如何檢查暨發見瑕疵？此觀民法第四百九十八
      條一項，其規定一般瑕疵擔保之期間係：「如其瑕疵自『工作交付』後經過一
      年後始發見者，不得主張」，足見工作物之交付及受領乃驗收之前提，兩者非
      可一概而論。故上訴人主張以驗收合格作為受領時點，顯屬不當。
(三)、被上訴人所提有關「民興實業股份有限公司台中港西五號碼頭後線土地新建廠
      區工程初步勘驗需修正項目表」，雖其表上方載有「88/9/28～88/10/01 現勘
      紀錄」，惟上開勘驗表並無任何人之簽名，此與一般勘驗紀錄應有勘驗紀錄人
      之簽名並應會同承攬人者迥異。亦與被上訴人於原審原先所提出之工程缺陷表
      及驗收缺失報告記載之日期係八十八年十月二十二日亦顯有出入，足見上開勘
      驗修正項目表顯係臨訟製作，即被上訴人嗣後欲以上開勘驗表修正項目表主張
      其於八十八年十月一日前已完成初驗工作，殊無足採！
三、按「工作未完成前，定作人得隨時終止契約」，民法第五百十一條前段定有明文
    。惟其僅限於「工作未完成前」。而系爭工程既已於八十八年九月一日完成，則
    嗣後上訴人自不得再主張終止本件合約。故上訴人向被上訴人請求「終止合約後
    ，另行僱工『完成』本件工程之損害賠償」云云，顯屬合理。
四、原審判決於理由七（二）１所述，上訴人提出之工程缺陷表及驗收缺失報告，係
    於八十八年十月廿二日，即地震後於未會同被上訴人之情形下，片面製作而成，
    且均包括系爭工程因九二一地震毀損之部分，亦經上訴人現場實際負責人曾裕仁
    、李懷禎證述無訛。則關於地震之毀損危險，既因上訴人受領遲延而應由其負擔
    ，則上訴人向被上訴人請求包括震災之損害賠償，自屬無理。
      理      由
一、本訴部分
(一)、被上訴人起訴主張：伊先後於八十七年六月二日、同年月三十日、同年十一月
    十八日，與上訴人簽定工程合約書三份，合約編號分別為ＢＧ一○○七號、ＢＯ
    一○一○號、ＢＯ一○二六號，由伊承攬台中港西五碼頭儲槽案第一期工程、第
    二期工地施工建造連工帶料續包工程、台中港西五號碼頭案ＰＵＭＰ區遮雨棚、
    管墩土建工程及泵島欄杆、警示油漆等項工程（下稱系爭工程），工程總價為伍
    仟壹佰零參萬肆仟參佰零柒元。上述工程於八十八年九月一日如期完工，依工程
    合約書第十五條第三項之約定，上訴人應於完工後一個月內負責驗收，惟上訴人
    遲不履行驗收義務，經伊先後於八十八年十一月二十六日、同年十二月三日、同
    年十二月十日通知上訴人及業主民興公司辦理驗收程序，惟上訴人均置之不埋，
    依實務之見解應類推適用民法第一百零一條第一項規定，視為工程已驗收合格，
    上訴人有給付工程款之義務，惟上訴人僅支付部分工程款，尚積欠伊工程尾款六
    百三十五萬一千三百零八元等情。爰依承攬之法律關係，請求上訴人如數給付並
    加計自起訴狀繕本送達翌日起至清償日止，按年息百分之五計算之利息等語。（
    原審判命上訴人應給付被上訴人六百三十三萬二千零二十三元本息，駁回其餘之
    訴，被上訴人對其敗訴之瑕疵修補費用一萬九千二百八十五元未聲明不服，此部
    分業已確定）。
(二)、上訴人則以：系爭工程雖於八十八年九月一日完工，但尚未辦理初驗及複驗手
    續，伊未受領工作物前即發生九二一大地震，造成如被證二所附驗收缺失報告所
    載之損害，該項損害係在工作物受領前所發生，依民法第五百零八條之規定，應
    由被上訴人承擔其危險責任，故上開損害應由被上訴人修補完成，伊始有給付工
    程尾款之義務，惟經伊再三要求改善，被上訴人均置而不理，伊為趕工履約，以
    免受罰，乃依合約之約定，終止系爭合約，並委請其他廠商施作改善完成，上訴
    人為此支付修補費用共六百二十萬零三百一十元，扣抵伊尚欠之工程款六百三十
    五萬一千三百零八元，再加上被上訴人終止合約後應賠償之違約金肆佰捌拾貳萬
    元，被上訴人尚應給付上訴人四百六十六萬九千零二元，伊無再給付被上訴人工
    程款之義務等語置辯。
(三)、被上訴人主張伊先後於八十七年六月二日、同年月三十日、同年十一月十八日
    ，與上訴人簽定工程合約書三份，合約編號分別為ＢＧ一○○七號、ＢＯ一○一
    ○號、ＢＯ一○二六號，由伊承攬台中港西五碼頭儲槽案第一期工程、第二期工
    地施工建造連工帶料續包工程、台中港西五號碼頭案ＰＵＭＰ區遮雨棚、管墩土
    建工程及泵島欄杆、警示油漆工程等系爭工程，工程總價為伍仟壹佰零參萬肆仟
    參佰零柒元，系爭工程早於八十八年九月一日竣工，惟上訴人僅支付部分工程款
    ，尚積欠工程尾款六百三十五萬一千三百零八元等情，業據其提出工程合約書三
    份、竣工報告書、使用執照、建物登記謄本、請款明細表一份為證，並經證人即
    系爭工程之現場專業主任工程師曾裕仁、土地主任工程師李懷禎於原審證述屬實
    ，且為上訴人所不爭，被上訴人此部分主張之事實，自堪信為真實。茲所應審究
    者(一)、上訴人有無受領遲延？系爭工程因九二一大地震所生之損害應由何人負
    責？(二)、上訴人有無拖延驗收之情事。爰析論如次：
(四)、上訴人有無受領遲延？系爭工程因九二一大地震所生之損害應由何人負責？
    被上訴人主張其於八十八年九月一日提出竣工報告書，要求上訴人受領並依合約
    約定於一個月內完成驗收時，即屬給付之提出。然上訴人拒絕受領及驗收，應自
    八十八年九月一日起負受領遲延之責，故應就九二一地震所致系爭工程之毀損危
    險，依民法第五百零八條一項後段之規定，負擔其危險，上訴人就地震所生之毀
    損，並無請求被上訴人修補之權利等語。上訴人則以前詞置辯。按工作毀損、滅
    失之危險，於定作人受領前，由承攬人負擔。如定作人受領遲延者，其危險由定
    作人負擔。民法第五百零八條定有明文。經查兩造簽定合約編號ＢＧ一○○七號
    、ＢＯ一○一○號工程合約書第十五條均約定：「工程驗收：工程全部完竣後須
    經甲方（指上訴人）及甲方之業主驗收，初驗工程之品質、數量及範圍。在驗收
    過程中，乙方（指上訴人）須提供足夠的施工人員及機具以協助驗收工作。驗收
    時，如有局部不合格，乙方應即在甲方指定的期限內修理及改善，再申請複驗，
    一切修改費用由乙方自行負責。工程完工後，甲方應於一個月內負責驗收。」又
    合約編號ＢＯ一○二六號工程合約書第十六條亦約定：「工程驗收：工程全部完
    竣後須經甲方及甲方之業主驗收，初驗工程之品質、數量及範圍。在驗收過程中
    ，乙方須提供足夠的施工人員及機具以協助驗收工作。驗收時，如有局部不合格
    ，乙方應即在甲方指定的期限內修理及改善，再申請複驗，一切修改費用由乙方
    自行負責。」，可見系爭工程須經初驗、複驗合格並經交付始得視為受領，並無
    民法第五百十條所謂依工作之性質，無須交付者，以工作完成時視為受領之情形
    ，否則，如謂完工之日即視為受領之日，又何須進行初驗、複驗之程序，被上訴
    人主張系爭工程於八十八年九月一日完工，應以該日作為受領日，並以該日作為
    危險負擔之分界點，尚乏依據。經查本件系爭工程於八十八年九月一日完工，固
    為兩造所不爭，然依上開合約之文義解釋：上訴人如於工程完工後之一個月內即
    八十八年十月一日前進行驗收程序，即符合工程合約之約定，不生遲延驗收之問
    題，而定作人在待驗收之期間，既未受領系爭工程，亦無所謂受領是否遲延之問
    題，在此期間發生九二一大地震所造成之損害，依民法第五百零八條前段之規定
    ，即應由被上訴人負擔危險責任，故而，系爭工程於驗收時所發現之瑕疵，不論
    是否被上訴人施工不良所造成，抑係因九二一大地震所造成，被上訴人均應負修
    補之責任，殆無疑義，被上訴人辯稱九二一大地震所生損害，應由上訴人負擔危
    險云云，尚嫌無據，無可採信。
(五)、被上訴人復主張系爭工程於八十八年九月一日完工後，被上訴人遲未履行驗收
    之義務，經被上訴人於八十八年十一月二十六日、十二月三日及十二月十日通知
    其驗收，亦置而不理，顯係以怠於驗收之不正當行為，阻止被上訴人完成驗收，
    依最高法院八十七年台上字第一二○五號判例之意旨，及民法第一百零一條第一
    項之規定，應視為工程已驗收合格，其給付工程尾款之清償期，視為已屆至。上
    訴人則以前詞置辯。經查本件驗收之過程，據受民興公司委託驗收之中鼎公司呈
    報：民興公司係於八十八年八月十三日邀請中鼎公司參與驗收工作，中鼎於九月
    初要求民興公司提供其與上訴人間之相關合約及設計圖說以供驗收參考，九二一
    大地震後，民興公司總經理發見若干土建設設施受損，責成其內部員工作成地震
    災害及施工不良項目表  (附件五)，請中鼎公司在執行驗收工作時仔細查驗其造
    成之原因及建議如何善後，中鼎公司於八十八年十月五日派員前往查驗，八十八
    年十月十五日完成初步九二二震後災後調查與評估建議等語，有中鼎公司之民事
    呈報狀及隨狀附送之  (一)實際上受九二一大地震影響的土建工程項目。(二)民
    興公司邀標函。(三)中鼎公司決定參與投標之內部開會通知。(四)中鼎公司通知
    相關設計部門人員赴台中港實地參觀之內部文件。(五)民興公司自行完成之地震
    災害及施工不良項目。(六)中鼎公司完成之初步九二一地震後災害調查評估建議
    為憑。(參見本院卷第七十七頁至第一０三頁)，並經證人史國材於本院到庭證述
    屬實，由上可知，被上訴人完成系爭工程後，業主民興公司除於九月二十八日自
    行前往現場勘驗（參見被證二及中鼎公司所呈附件五）外，並委託中鼎公司進行
    驗收，於八十八年十月十五完成初驗，被上訴人主張系爭工程完工後，上訴人遲
    未履行驗收之義務，經被上訴人於八十八年十一月二十六日、十二月三日及十二
    月十日通知其驗收，亦置而不理，顯係以怠於驗收之不正當行為，阻止被上訴人
    完成驗收云云，即非可信，從而，被上訴人主張系爭工程依最高法院八十七年台
    上字第一二○五號判例之意旨，及民法第一百零一條第一項之規定，應視為工程
    已驗收合格，其無須擔負修補瑕疵之責任，自非有據。
二、反訴部分:
(一)、上訴人反訴主張：依合約編號ＢＧ一○○七號、ＢＯ一○一○號合約第十三條
    ，以及合約編號ＢＯ一○二六號工程合約書第十四條，有關約定終止權之約定，
    被上訴人未履行本合約或任意停止工作，上訴人得終止合約，上訴人因此所受之
    損失，被上訴人應負賠償之責任；如因此造成上訴人須找第三者來完成工作時，
    被上訴人並須支付違約金，金額為所收定金之一倍。本件被上訴人施作之系爭工
    程有多項缺失，不論其原因係施工不良或地震所致，被上訴人均應負責修補，上
    訴人除先後以存證信函催告被上訴人改善外，並分別於八十八年十月八日、同年
    月二十一日、同年月二十五日、同年十一月十八日、同年十一月二十四日，以存
    證信函詳列缺失項目，限期要求改善，但被上訴人均置不理，上訴人不得不終止
    合約，並委由其他專業承商繼續施作改善完成，因此支付修補費用共六百二十萬
    零三百十元 (上訴人於原審主張修補費用為六百二十五萬二千四百十元，於本審
    減縮如上開金額) ，應由被上訴人負責賠償。另依前述終止權之約定，被上訴人
    尚應給付上訴人以所收定金一倍計算之違約金，則編號ＢＧ一○○七號合約所收
    定金，為貳佰陸拾柒萬元；編號ＢＯ一○一○號合約所收定金，為貳佰壹拾伍萬
    元；合計共肆佰捌拾貳萬元，以上開被上訴人應負擔之賠償費用、違約金，與上
    訴人尚應給付被上訴人之工程款，相互扣抵，被上訴人尚應給付上訴人四百六十
    六萬九千零二元。爰依前述工程合約書第十三條、第十四條之約定，反訴請求被
    上訴人給付上述金額，及自反訴起訴狀繕本送達翌日起至清償日止，按年息百分
    之五計算之利息等語。
(二)、被上訴人則以：系爭工程早於八十八年九月一日完工，伊通知上訴人派員驗收
    ，上訴人均置之不理，依最高法院二十八年上字第一七四０號及八十七年台上字
    第一二０五號判例意旨，應視為給付期限業已屆至。而上訴人於八十八年九月一
    日完成系爭工程時，並無任何瑕疵，上訴人亦遲未履行驗收之義務，至八十八年
    九月二十一日，台灣地區發生九二一大地震後，上訴人收受被上訴人於八十八年
    十一月二十六日所寄發之存證信函後，始主張系爭工程具有瑕疵。依民法第五百
    零八條之規定，系爭工程於完工後，因九二一大地震所造成之損壞，應由上訴人
    負擔，上訴人執此主張系爭工程有瑕疵，顯屬無據。而系爭工程既無任何瑕疵，
    亦無約定終止事由之發生，上訴人自不得終止合約，亦不得主張受有損害或請求
    違約金云云，資為抗辯。
(三)、經查：上訴人主張被上訴人施作系爭工程，經委託中鼎公司進行初驗後，發現
    工程有多處瑕疵，有中鼎公司製作之民興公司台中港四五碼頭六座高壓儲槽暨相
    關設施中鼎工程公司驗收顧問報告  (見本院卷第七十八頁至第八十四頁)為憑，
    被上訴人對於系爭工程有上述缺失雖不予爭執，然辯稱上述瑕疵均係九二一地震
    所造成，不應由伊負責云云。然查上開缺失不論係施工不良或九二一大地震所造
    成，均應由被上訴人負擔危險並負責修補義務，已如前述，而上訴人發現上開工
    程瑕疵後，已分別於八十八年十月八日、同年月二十一日、同年月二十五日、同
    年十一月十八日、同年十一月二十四日，以八二四Ｆ○四○Ｗ號函、ＫＰＪＳ○
    九三號函、ＫＰＪＳ○九四號函、ＫＰＪＳ○九六號函、八八擎字第一一○二號
    函，詳列缺失項目，限期要求改善，並委由其他專業承商繼續施作改善完成，共
    支付修補費用六百二十萬零三百十元等情，有各該存證信函及上訴人委由其他承
    商改善缺失之相關費用總表及各項次工程估價單及相關證據影本為憑 (參見本院
    卷第一０九頁至第一七二頁) ，被上訴人對於上開證據及修補之金額亦不爭執，
    上訴人此項反訴之主張堪可採信。按承攬人不於前項期限內修補者，定作人得自
    行修補，並得向承攬人請求償還修補必要之費用，民法第四百九十三條第二項定
    有明文。本件系爭工程既有前述之瑕疵，而被上訴人經上訴人多次催告其於限期
    內修補改善，均未置理，上訴人乃委託其他廠商完成修補，從而，上訴人反訴主
    張被上訴人應償還上開修補之費用並與被上訴人請求之工程尾款相互扣抵，自屬
    有理由，應予准許。
(四)、又上訴人反訴主張：依合約編號ＢＧ一○○七號、ＢＯ一○一○號合約第十三
    條，以及合約編號ＢＯ一○二六號工程合約書第十四條，有關約定終止權之約定
    ，被上訴人未履行本合約或任意停止工作，上訴人得終止合約，上訴人因此所受
    之損失，被上訴人應負賠償之責任；如因此造成上訴人須找第三者來完成工作時
    ，被上訴人須支付違約金，金額為所收定金之一倍。上訴人多次催告被上訴人修
    補上述瑕疵，被上訴人均不予置理，伊已終止系爭工程合約，如以所收定金一倍
    計算之違約金，則編號ＢＧ一○○七號合約所收定金，為貳佰陸拾柒萬元；編號
    ＢＯ一○一○號合約所收定金，為貳佰壹拾伍萬元；合計共肆佰捌拾貳萬元，上
    訴人伊主張該違約金與工程款互相扣抵，被上訴人尚應給付上訴人四百六十六萬
    九千零二元等語。按民法第五百十條固明定：工作未完成前，定作人得隨時終止
    契約，但應賠償承攬人因契約終止而生之損害。兩造所定之合約亦有終止權之約
    定。惟查系爭工程早於八十八年九月一日完工，為兩造所不爭，所爭執者惟地震
    後之損害應由何方負責而已，核其情形，顯與民法第五百十條法定行使終止權及
    工程合約第十四條之行使約定終止權之要件不符，上訴人主張終止系爭工程合約
    ，並請求被上訴人給付其違約金四百八十二萬元，尚非正當，不應准許，從而，
    上訴人主張以上開修補費用及違約金與其尚欠被上訴人之工程尾款互相抵扣後，
    被上訴人尚應給付上訴人四百六十六萬九千零二元及法定遲延利息，為無理由，
    不應准許。
三、綜上所述，被上訴人主張上訴人尚欠工程款六百三十五萬一千三百零八元未清償
    ，為上訴人所不爭，惟原審認定被上訴人對於上訴人有一萬九千二百八十五元之
    瑕疵修補請求權，予以扣除，並駁回被上訴人此部分之請求，被上訴人就此敗訴
    部分未聲明不服，此部分已告確定，故被上訴人所得請求之工程款僅為六百三十
    三萬二千零二十三元，而上訴人委託其他廠商繼續施作改善完成，因此支付修補
    費用共六百二十萬零三百十元，被上訴人主張與之抵銷，應予准許，已如前述，
    相互抵扣結果，上訴人尚應給付被上訴人十三萬一千七百十三元，從而，被上訴
    人請求上訴人應給付六百三十三萬二千零二十三元及法定遲延利息，在十三萬一
    千七百十三元及自起訴狀繕本送達之翌日即八十九年十二月三十日起至清償日止
    ，按週年利率百分之五計算之利息範圍內，洵屬正當，應予准許，逾此部分之請
    求則應予駁回，至於上訴人反訴請求被上訴人給付四百六十六萬九千零二元及法
    定遲延利息，不應准許，應予駁回。原審就本訴不應准許部分（即超過十三萬一
    千七百十三元部分）為上訴人敗訴之判決，並為假執行之宣告，於法尚有未合，
    上訴意旨就此部分指摘原判決不當，求予廢棄，為有理由，應由本院將原判決關
    於此部分廢棄，改判如主文第二項所示。就上開應准許之十三萬一千七百十三元
    本息部分及上訴人反訴部分，原審為上訴人敗訴之判決，並駁回其假執行之聲請
    ，於法並無違誤，上訴意旨就此部分指摘原判決不當，為無理由，應予駁回其上
    訴。
四、本件事證已臻明確，兩造其餘攻擊防禦方法，與判決結果不生影響，爰不一一論
    述，附此敘明。
五、據上論結，本件上訴為一部有理由、一部無理由，爰依法判決如主文。
中      華      民      國    九十二    年      八      月      六      日
                              民事第三庭
                                  審判長法  官  張  宗  權
                                        法  官  蕭  艿  菁
                                        法  官  陳  永  昌
右正本係照原本作成。
如不服本判決，應於收受送達後二十日內向本院提出上訴書狀，其未表明上訴理由者
，應於提出上訴後二十日內向本院補提理由書狀（均須按他造當事人之人數附繕本）
上訴時應提出委任律師或具有律師資格之人之委任狀；委任有律師資格者，另應附具
律師資格證書及釋明委任人與受任人有民事訴訟法第四百六十六條之一第一項但書或
第二項（詳附註）所定關係之釋明文書影本。
中      華      民      國    九十二    年      八      月      八      日
                                        書記官  劉  美  垣
附註：
民事訴訟法第四百六十六條之一（第一項、第二項）：
對於第二審判決上訴，上訴人應委任律師為訴訟代理人。但上訴人或其他法定代理人
具有律師資格者，不在此限。
上訴人之配偶、三親等內之血親、二親等內之姻親，或上訴人為法人、中央或地方機
關時，其所屬專任人員具有律師資格並經法院認為適當者，亦得為第三審訴訟代理人
。


司法院資訊處製作；財團法人民間司法改革基金會備份。
